最高法院刑事判決　　　　　　　　　　　　　　　八十八年度台上字第七三三一號
　　上　訴　人　甲○○
右上訴人因違反槍砲彈藥刀械管制條例案件，不服臺灣高等法院臺南分院，中華民國
八十六年十一月十三日第二審判決（八十六年度上訴字第一六八七號，起訴案號：臺
灣嘉義地方法院檢察署八十五年度偵字第七五四二號），提起上訴，本院判決如左：
    主  文
原判決關於甲○○部分撤銷，發回臺灣高等法院臺南分院。
    理  由
本件原判決認定上訴人甲○○於民國八十五年十月間，未經許可，擅自在不詳地點，
將仿GLOCK 廠之玩具手槍加以改造，製造成可發射子彈具有殺傷力之手槍一把（含彈
匣一個，起訴書載模型槍）及另一把因槍機故障不具有殺傷力手槍（含彈匣一個，起
訴書誤載模型槍）暨槍械零件板機二個、擊錘二個、撞針四個、退殼桿三個、輪臂一
個、槍管鋼條三條、槍機一個、槍管模型條一支、捻手片一個、零件九個等物，並同
時製造具殺傷力金屬彈頭子彈十一顆，而於同年月底起，分次持上開槍、彈及未製造
完成之板機二個、擊錘二個、撞針四個、退殼桿三個、輪臂一個、槍管鋼條三條、槍
機一個、槍管模型條一支、捻手片一個、零件九個、小老虎鉗一支等物，前往嘉義縣
水上鄉忠和村中庄七三－十一號交予劉鴻達，以作為甲○○向劉鴻達購買價值新台幣
（下同）六萬四千元音響，所積欠價金之抵押品，嗣於八十五年十二月十八日下午五
時五十分許，為警方循線在劉鴻達處查獲，扣得上開手槍二把、子彈十一顆及甲○○
所有供犯罪所用槍械零件板機二個、擊錘二個、撞針四個、退殼桿三個、輪臂一個、
槍管鋼條三條、槍機一個、槍管模型條一支、捻手片一個、零件九個、小老虎鉗一支
等情，因而維持第一審法院依想像競合犯，從一重論處上訴人未經許可製造彈藥罪刑
（處有期徒刑二年）之判決，駁回上訴人在第二審之上訴，固非無見。
惟查：（一）證據之證明力雖由法院自由判斷，但證據之本身如對於待證事實不足為
供證明之資料，而事實審法院仍採為判決之基礎，則其自由判斷之職權行使，自與採
證法則有違。本件原判決依憑原審共同被告劉鴻達之供述、證人陳聖棧證稱上訴人曾
在學校修習機械，後又在來興工廠從事機械工作及上訴人坦承曾在學校修習機械，案
發當時在汽車保養廠從事削床工作，警方查獲之小老虎鉗、槍管鋼條屬其所有，卷附
圖說係其繪製後交予劉鴻達等證據資料，認定上訴人有其事實欄所載之犯行。然綜觀
劉鴻達之供證，祇是由上訴人從事機械製造工作及持交上述槍、彈與零件之事，推測
扣案槍、彈係上訴人所改造，至於該槍、彈是否確係上訴人所改造，伊並未親眼目睹
（見警局卷第二頁），則劉鴻達所述系爭槍、彈是上訴人持交云云，即令實在，但此
項供述是否足資作為確係上訴人改造上述槍、彈之證明，尚待研求。再者證人陳聖棧
雖指證上訴人在學時，曾修習機械方面之知識，入社會後，又在工廠從事機械方面的
工作，而上訴人亦不否認其事，然機械學科牽涉範圍極廣，所謂「修習機械」究係何
指、與改造槍枝有何關聯性，原判決均未說明，而此一間接證據，能否證明原判決認
定之犯罪事實，且使之達於通常一般人均確信為真實之程度，更有剖析釐清之必要。
又劉鴻達雖提出上訴人繪製之圖說乙紙，證明上訴人有改造槍枝之能力，但上訴人在
第一審法院即供稱：「只是隨便劃劃而已，並不是改造槍械的，我們公司都有這些圖
案」（見第一審卷第八三頁），則卷附之圖說（見同上卷第七十頁）是否即是改造槍
枝槍管之設計圖、據之能否改造槍枝、上訴人任職之公司是否有雷同之設計圖、如有
，該圖說究係作何用途，攸關該圖說對於待證事實能否為適切之證明，審理事實之法
院就此自應詳加查證，原判決未予調查，即認該圖說為槍管設計圖，並據之為不利於
上訴人之認定，殊嫌率斷，且未盡調查能事。（二）審理事實之法院，對於案內與論
罪科刑、罪名成立與否有關之一切證據，除認為不必要者外，均應詳為調查，然後基
於調查所得之心證以為判斷之基礎；苟與待證事實有重要關係之證據，雖未經當事人
聲請調查，但客觀上認為應行調查，且非不易調查或不能調查，而未依法調查，即有
刑事訴訟法第三百七十九條第十款規定應於審判期日調查之證據未予調查之違法。依
檢察官起訴書犯罪事實暨證據並所犯法條欄之記載，其認定本件經改造之槍枝為槍砲
彈藥刀械管制條例第九條之一所列之模型槍，原判決未就扣案槍枝究係模型槍，抑或
屬同條例第十條所稱其他可發射金屬或子彈具殺傷力之槍枝，加以查證，即逕認該把
具殺傷力之改造玩具手槍非屬模型槍，而變更檢察官之起訴法條，自難謂已盡調查能
事。再者劉鴻達除一再指證確係上訴人交付系爭槍、彈予伊外，復供稱：「甲○○把
槍、彈交給我時，他哥哥黃慶輝在場」、「甲○○不滿劉鴻達供出槍枝來源而糾眾欲
尋劉鴻達理論，現場有一現役軍人及計程車司機在場見聞，已將證人資料呈庭」（見
偵查卷第二四頁、第二六頁背面），參以劉鴻達亦因涉犯槍砲彈藥刀械管制條例第九
條之一第三項罪嫌，經檢察官同案提起公訴，亦由原審法院同時審理，然依槍砲彈藥
刀械管制條例第十三條之二第三項：「犯第七條至十三條之罪，於偵查或審判中自白
，並供述槍砲、彈藥、刀械之來源及去向，因而查獲者，減輕或免除其刑」之規定，
劉鴻達上開供述，顯然與其涉犯槍砲彈藥刀械管制條例第九條之一第三項罪嫌能否獲
減輕其刑之寬典休戚相關，故其所為不利於上訴人之供述真實性若何﹖自應詳加探求
，原判決未傳喚黃慶輝及上訴人往找劉鴻達理論時在場與聞之證人，即依憑劉鴻達之
證言，為不利於上訴人之認定，顯有應於審判期日調查之證據未予調查之違法。又劉
鴻達在警訊、偵查中雖供稱因上訴人向伊購買音響欠款六萬四千元，而將扣案之槍、
彈、零件攜至伊處抵押，惟其在第一審法院及原審審理時，又供稱：「他（指上訴人
）說將這些東西放在我這裡，沒有錢就將這些東西抵債」、「是甲○○拿來抵債的」
、「是甲○○拿來抵音響的價款」（見第一審卷第二六頁、原審卷第二七頁背面、二
八頁背面），可見劉鴻達就上訴人持交該槍、彈、零件之目的何在，其前後之供述，
已不盡相符，如認僅供作音響價款的質押擔保，其何以能逕予處分（即持以試射一發
子彈，見警局卷第二頁背面），如認係為抵債而交付，上訴人此一行為是否與「販賣
」之構成要件該當，而應另論以販賣槍、彈罪名，此部分事實不明，本院無從為法律
上之判斷。（三）證人蔡瑞雄（即查獲本案之員警）證稱：「扣案之槍、彈放在其營
業場所另外搭建鐵皮屋內，一些半成品零件工具等放在樓下抽屜等處，另有一支成品
放在其房間內，另有一支半成品與零件放在一起，僅放在一樓散散的」（見第一審卷
第三七頁），上訴人在第一審及原審即一再執此主張「若是質押，何以散置各處，可
見扣案之槍、彈、零件係劉鴻達所有且係其自行改造」，原判決就此未予採納，復未
說明不予採納之理由，尚嫌理由不備。（四）有罪判決書所記載之犯罪事實，為論罪
科刑適用法律之基礎，故凡於適用法律有關之重要事項，必須詳加認定，明確記載，
然後於理由內敘明犯罪事實所憑之證據及認定之理由，始足為適用法律之依據。若事
實未有此記載，而理由加以說明，為理由失其依據。如事實有此記載，理由未予說明
，則為理由不備，按諸刑事訴訟法第三百七十九條第十四款規定，其判決當然為違背
法令。原判決理由內說明，子彈原查扣十一顆，送鑑時經拆其中二顆，餘九顆為違禁
物，依法宣告沒收。惟於事實中就扣案具殺傷力之十一顆子彈，經送請鑑定，已拆卸
二顆使之不具殺傷力乙事，郤未有記載，致其理由之說明，失其依據。再者依原判決
認定之事實，經警查扣之子彈計十一顆，則劉鴻達在警訊中供稱：「我曾將該槍拿到
我家後面的農田田梗處試射一發」（見警局卷第二頁），如若無誤，上訴人持交予劉
鴻達之子彈，即不止於十一顆，是以原判決記載上訴人交予劉鴻達之子彈計十一顆，
自與上引筆錄之記載不相適合。又綜觀原審審判筆錄，其中並無勘驗扣案槍管鋼條之
記載，則判決理由內記載：「扣案槍管鋼條經本院當庭勘驗結果，已使用精密儀器，
刻畫出貫通槍膛之位置，乃改造手槍必備材料」，顯與上開筆錄之記載不符，於法有
違。以上，或係上訴意旨所指摘，或為本院得依職權調查之事項，應認原判決關於甲
○○部分有撤銷發回更審之原因。又上訴人行為後，槍砲彈藥刀械管制條例已於八十
六年十一月二十四日修正公布施行，於同年月二十六日生效，案經發回，應一併注意
及之，附此敘明。
據上論結，應依刑事訴訟法第三百九十七條、第四百零一條，判決如主文。
中      華      民      國    八十八    年     十二     月     十七     日
                              最高法院刑事第一庭
                                  審判長法官  施  文  仁
                                        法官  張  淳  淙
                                        法官  林  永  茂
                                        法官  蕭  仰  歸
                                        法官  洪  文  章
      右正本證明與原本無異
                                              書  記  官
中      華      民      國    八十八    年     十二     月    二十二    日
